【裁判字號】    98,交抗,1895
【裁判日期】    980813
【裁判案由】    違反道路交通管理處罰條例
【裁判全文】
臺灣高等法院交通事件裁定            98年度交抗字第1895號
抗  告  人  乙○○
即受處分人
代  理  人  甲○○
上列抗告人因違反道路交通管理處罰條例案件，不服臺灣臺北地
方法院，中華民國98年6月30日所為裁定（98年度交聲字第1952
號），提起抗告，本院裁定如下：
    主  文
抗告駁回。
    理  由
一、本件抗告人即受處分人乙○○於民國（下同）96年1月24日
    深夜1時12分許，飲酒後仍駕駛車號4030-DT號自用小客車，
    行經臺北市○○○路○段與新生北路二段交岔口處時，為臺
    北市政府警察局中山分局長春路派出所警員柯忠誠臨檢並測
    得其呼氣所含酒精濃度為每公升0.72毫克，超過每公升0.55
    毫克，認受處分人有違反道路交通管理處罰條例第35條第1
    項第1款之行為而當場掣單舉發。惟該案亦經臺灣臺北地方
    法院檢察署檢察官於96年3月10日以96年偵字2747號偵查終
    結並處分：「緩起訴期間為一年，被告應於本案緩起訴處分
    確定後三個月期間內向犯罪被害人保護協會臺北分會支付新
    臺幣三萬元」。
二、原處分機關臺北市交通事件裁決所則於96年5月9日以北市裁
    四字第裁22-AEV031163號裁決書，裁處四萬九千五百元罰鍰
    、吊扣駕駛執照一年。惟經抗告人聲明異議，原審法院於96
    年6月29日以96年度交聲字第689號裁定，將原處分關於裁處
    罰鍰四萬九千五百元之部分撤銷。其餘之聲請駁回。裁定理
    由略以：「受處分人就前揭同一時地之酒後駕車行為，已經
    由臺灣臺北地方法院檢察署檢察官為緩起訴處分，其期間為
    一年，自96年3月28日起至97年3月27日止，即至97年3月27
    日止前開緩起訴處分始得實質確定，於此期日前，受處分人
    仍有遭撤銷緩起訴處分，再另為刑事訴追之可能。然本件同
    一行為之原處分裁決日期為96年5月9日，在緩起訴處分期間
    尚未期滿而未實質確定前，原處分機關即就同一事件裁決異
    議人罰鍰四萬九千五百元，依上開說明，原處分機關未待前
    開有刑事處分效力之緩起訴處分實質確定前即為行政裁決，
    將使受處分人有同時遭受行政處罰及刑事訴追之危險，顯與
    行政罰法第26條規定之立法意旨有違，受處分人此部分之異
    議即有理由，應予撤銷。惟前開酒後駕車行為罰鍰部分並非
    不罰，而係應另待前開緩起訴處分實質確定後再由原處分機
    關為適當金額之裁處（另或有裁處命補差額之可能），故不
    另為不罰之諭知。至吊扣駕駛執照一年部分，乃裁罰性之不
    利處分，為達赫阻酒後駕車之不法行為，維護道路交通用路
    權人之生命、身體之安全法益，依行政罰法第26條但書之規
    定，仍得裁處之，故受處分人就此部分之聲明異議為無理由
    ，應予駁回」。
三、前述臺灣臺北地方法院檢察署檢察官96年3月10日96年偵字
    2747號緩起訴處分，於97年3月27日由臺灣臺北地方法院檢
    察署以96年緩字第733號執行結案，執行罰金新臺幣三萬元
    （卷附緩起訴處分書與前案紀錄表）。原處分機關乃於98年
    4月30日依道路交通管理處罰條例第35條第1項第1款、第24
    條第1項第2款、違反道路交通管理事件統一裁罰基準及處理
    細則所訂之違反道路交通管理事件統一裁罰基準表之規定，
    裁處受處分人罰鍰四萬九千五百元，並吊扣其駕駛執照十二
    個月，及施以道路交通安全講習。
四、抗告人聲明異議略以：「雖有於前揭時地酒後駕駛前開車輛
    ，經警攔檢呼氣所含酒精濃度超過每公升0.55毫克，惟依行
    政罰法第26條第1項前段規定之一事不二罰原則及司法院大
    法官第503號解釋揭示之現代民主法治國家基本原則，係在
    限制並規正國家權利行使，保障人民不因一個行為受國家兩
    次種類相同處罰，以符合比例原則及法秩序原則，並維護人
    性尊嚴。本件既已受刑事法律實質制裁，行政機關即不得再
    為罰鍰之行政罰，方符合憲法基本精神。況行政罰法第26條
    第2項亦未列明緩起訴處分，因此檢察官為緩起訴處分時如
    已對行為人課予指示及金錢負擔，宜視為已依刑事法律受到
    處罰。基於一事不二罰之民主國家重要法律原則，行政機關
    不得再處以同為課以金錢義務之行政罰鍰，方符法律規定及
    憲法保障人民權利意旨，臺北市交通事件裁決所所為處分，
    顯有違上開法律規定應撤銷該處分，以維民權」云云。
五、原審於98年6月30日以98年度交聲字第1952號裁定：「原處
    分關於罰鍰新臺幣肆萬玖仟伍佰元部分撤銷。上開罰鍰撤銷
    部分，乙○○（原主文誤為傅台安，已經裁定更正）汽車駕
    駛人，駕駛汽車經測試檢定有酒精濃渡超過規定標準，處罰
    鍰新臺幣壹萬玖仟伍佰元」。抗告人即受處分人抗告意旨則
    略以：【一、原裁定以台北地院96年交聲字第689號裁定係
    罰鍰部分應另待前開緩起訴處分實質確定後再由原處分機關
    為適當金額之裁處（另或有裁處命補差額之可能）為由撤銷
    ，並非就受處分人此交通違規行為為不應裁處罰鍰之認定，
    此觀諸上開裁定內容甚明，是原處分機關自得於本案受處分
    人所受緩起訴處分期滿確定未經撤銷後再就本案交通違規行
    為據以裁處為由（參原裁定第6頁第(五)點），認為台北市交
    通事件裁決所98年4月30日北市裁罰字第裁22-AEV031163號
    裁決書於程序上並無違法，惟原審之認定係有違誤，蓋：(一)
    、按行政程序法第118條前段規定：「違法行政處分經撤銷
    後，溯及既往失其效力。」。(二)、查裁決所96年5月9日北市
    裁四字第裁22-AEV031163號裁決書之罰鍰四萬九千五百元部
    分（參原審聲證一）已經鈞院96年度交聲字第689號裁定撤
    銷原處分裁處罰緩四萬九千五百元在案（參聲證二），依上
    開行政程序法規定，裁決所96年5月9日北市裁四字第裁22-A
    EV031163號之罰鍰處分部分已溯及既往的失效，然裁決所竟
    對台北地院96交聲字第689號裁定不予理會，繼續以96年5月
    9日北市裁四字第裁22-AEVO31163號裁決書處抗告人罰鍰並
    加計滯納金，共計五萬七千元，此由原審聲證三可證，隨後
    又重複作出原審聲證四之北市裁罰字第裁22-AEV031163號裁
    決書，核裁決所從頭到尾只有一處分，就是對抗告人罰鍰四
    萬九千五百元之裁罰處分，原審未查該處分已遭取消，逕認
    聲證四之北市裁罰字第裁22-AEV031163號裁決書程序上仍合
    法，確定係有違誤。二、查原裁定引用道路交通管理處罰條
    例第35條第8項規定及違反道路交通管理事件統一裁罰基準
    之違規罰鍰為四萬九千五百元，而認為應再裁罰抗告人一萬
    九千五百元，然觀行政罰法第26條第1項規定：「一行為同
    時觸犯刑事法律及違反行政法上義務規定者，依刑事法律處
    罰之。但其行為應處以其他種類行政罰或得沒入之物而未經
    法院宣告沒收者，亦得裁處之」，既行政罰法已明文規定一
    行為同時違反刑罰與行政罰規定時，依刑事法律處罰之，不
    得再處以行政罰，本案抗告人既已遭刑事處罰，依法自不得
    再處以行政罰，本案再處以抗告人一萬九千五百元之行政罰
    鍰，當然違背行政罰法第26條規定及憲法一行為不二罰之原
    則；又所謂『違反道路交通管理事件統一裁罰基準』之法律
    位階為行政命令，原審以行政規則之罰鍰標準而認定抗告人
    經法定刑事程序所受之刑罰較輕，此認定亦有違法位階原則
    ，顯有違法。三、綜上，原裁定確有違誤，請撤銷原裁定，
    並將違法之台北市交通事件裁決所處分撤銷】等語。
六、經查：
(一)、按汽車駕駛人飲用酒類或其他類似物後其吐氣所含酒精濃度
    超過每公升零點二五毫克或血液中酒精濃度超過百分之零點
    零五以上者，不得駕車，道路交通安全規則第114條第2款定
    有明文；又汽車駕駛人，駕駛汽車經測試檢定有酒精濃渡超
    過規定標準者，處新臺幣（下同）一萬五千元以上六萬元以
    下罰鍰，並當場移置保管該汽車及吊扣其駕駛執照一年，並
    應接受道路交通安全講習，道路交通管理處罰條例第24條第
    1項第2款、第35條第1項第1款亦有明文規定。
(二)、抗告人不爭執其於前揭時地，酒後駕駛上開自用小客車，經
    警測其呼氣所含酒精濃度超過0.55毫克而為警掣單舉發，並
    經臺灣臺北地方法院檢察署檢察官於96年3月10日以96年度
    偵字第2747號為緩起訴處分，緩起訴期間為一年，且受處分
    人應於緩起訴處分確定後三個月期間內向犯罪被害人保護協
    會臺北分會支付三萬元（已履行），而上開緩起訴處分並經
    臺灣高等法院檢察署於96年3月28日以96年度上職議字第301
    4號處分書，駁回再議之聲請，於96年3月28日確定（卷附處
    分書），迄今業已期滿未經撤銷。另抗告人前因本案而經原
    處分機關於96年5月9日以北市裁四字第裁22-AEV031163號裁
    處四萬九千五百元罰鍰、吊扣駕駛執照一年之裁決，而上開
    裁決罰鍰部分經原審法院以96年度交聲字第689號以應另待
    前開緩起訴處分實質確定後再由原處分機關為適當金額之裁
    處（另或有裁處命補差額之可能）為由撤銷罰鍰部分，其餘
    異議駁回（指吊扣駕駛執照部分）確定等情，並有臺北市政
    府警察局北市警交字第AEV031163號舉發違反道路交通管理
    事件通知單、臺北市交通事件裁決所北市裁罰字第裁22-AEV
    031163號違反道路交通管理事件裁決書、原審96年度交聲字
    第689號交通事件裁定、臺灣臺北地方法院檢察署檢察官緩
    起訴處分書及臺灣高等法院被告前案紀錄表各一份在卷可稽
    ，是受處分人上揭違規事實，應堪認定。
(三)、按94年2月5日公布，95年2月5日施行之行政罰法第26條規定
    ：「一行為同時觸犯刑事法律及違反行政法上義務規定者，
    依刑事法律處罰之。但其行為應處以其他種類行政罰或得沒
    入之物而未經法院宣告沒收者，亦得裁處之。前項行為如經
    不起訴處分或為無罪、免訴、不受理、不付審理之裁判確定
    者，得依違反行政法上義務規定裁處之」，此即所謂一事不
    二罰原則。考其立法目的，無非係以一行為同時觸犯刑事法
    律及違反行政法上義務規定時，由於刑罰與行政罰同屬不法
    行為之制裁，而刑罰之懲罰作用較強，依刑事法律處罰即足
    資警惕，實無一事二罰再處行政罰之必要；且刑事法律處罰
    ，由法院依法定程序為之，較符合正當法律程序，應予優先
    適用，但罰鍰以外之沒入或其他種類行政罰，因兼具維護公
    共秩序之作用，為達行政目的，行政機關仍得併予裁處。是
    汽車駕駛人酒後駕車時，如同時觸犯刑法第185條之3之公共
    危險罪者，道路交通主管機關除依上開行政罰法第26條第1
    項但書規定，處以其他種類行政罰外，關於行政罰鍰部分，
    即應依行政罰法第26條、道路交通管理處罰條例第10條之規
    定，移送地方法院檢察署處理，且其後非有行政罰法第26條
    第2項所規定之情形，不得對行為人裁處罰鍰。
(四)、次按被告所犯為死刑、無期徒刑或最輕本刑三年以上有期徒
    刑以外之罪，檢察官參酌刑法第57條所列事項及公共利益之
    維護，認以緩起訴為適當者，得定一年以上三年以下之緩起
    訴期間為緩起訴處分，其期間自緩起訴處分確定之日起算；
    又被告於緩起訴期間內，有下列情形之一者，檢察官得依職
    權或依告訴人之聲請撤銷原處分，繼續偵查或起訴：、於
    期間內故意更犯有期徒刑以上刑之罪，經檢察官提起公訴者
    ；、緩起訴前，因故意犯他罪，而在緩起訴期間內受有期
    徒刑以上刑之宣告者；、違背第253條之2第1項各款之應
    遵守或履行事項者，刑事訴訟法第253條之1第1項、第253條
    之3第1項分別定有明文。再酒後駕車經檢察官為緩起訴處分
    ，並命行為人向公益團體捐款或提供義務勞務者，行為人係
    履行檢察官為緩起訴處分命令，此等命令名義上雖非刑罰，
    但仍係一種特殊之處遇措施，將造成行為人之財產減少或義
    務增加，性質上亦屬干預人民自由之處分，與刑事制裁無異
    ，實質上則為刑事處罰。且被告經檢察官為緩起訴處分者，
    於緩起訴之猶豫期間內，檢察官可對其持續觀察，若認其顯
    無反省警惕之情或根本欠缺反省警惕之能力即符合刑事訴訟
    法第253條之3第1項所列三款情形者，得依職權或依告訴人
    之聲請，將緩起訴處分撤銷，並依法追訴。申言之，在緩起
    訴處分之猶豫期間內，刑事訴追程序仍未終局確定，此與不
    起訴處分確定後，刑事訴追程序終結，檢察官原則上不得就
    同一行為再行起訴之法律效果迥異。則上開行政罰法第26條
    第2項並未明列「緩起訴處分」，自不宜逕自以為緩起訴處
    分之性質與不起訴處分相同而任意擴張解釋，故行政罰法第
    26條第2項於緩起訴處分並無適用之餘地。準此，經檢察官
    為緩起訴處分之行為，如同時違反行政法上義務之規定，因
    已有刑事處罰，此時行政機關若再另為行政裁罰，則無異係
    一罪二罰。因此參酌行政罰法第26條之立法意旨，違反行政
    法上義務之行為，若同時亦經檢察官另為緩起訴處分時，行
    政機關應不得就同一行為，再為與刑罰相類之罰鍰處分。
(五)、再根據94年12月28日修正公布，並於95年7月1日施行之道路
    交通管理處罰條例第35條第8項規定：「前項汽車駕駛人，
    經裁判確定處以罰金低於本條例第九十二條第三項所定最低
    罰鍰基準規定者，應依本條例裁決繳納不足最低罰鍰之部分
    」，及違反道路交通管理事件統一裁罰基準及處理細則第2
    條所定之「違反道路交通管理事件統一裁罰基準表」，亦即
    汽車駕駛人駕駛小型車，飲酒後其吐氣所含酒精成份超過每
    公升零點五五毫克以上，應處最低罰鍰四萬九千五百元，且
    其同時違反刑事法律者，經裁判確定處以罰金低於前揭條例
    第92條第3項所定最低罰緩基準規定者，應依該條例裁決繳
    納不足最低罰鍰之部分。惟本件受處分人經檢察官命向犯罪
    被害人保護協會臺北分會捐款三萬元部分，與前開最低罰鍰
    金額相較，顯然較低，難謂符合公平正義原則。而檢察官為
    緩起訴處分並命向公益團體捐款者，揆諸前開關於緩起訴處
    分性質之解釋，實質上係屬刑事處罰，則該命受處分人捐款
    之處分，解釋上亦應包括於道路交通管理處罰條例第35條第
    8項之規定範圍內。倘受處分人所支付之緩起訴處分金，未
    達道路交通管理處罰條例第92條第3項所定最低罰鍰基準規
    定者，仍須補繳不足最低罰鍰之部分，始為適法。故法院僅
    得就受處分人「已依緩起訴處分為公益捐款」之部分予以撤
    銷，並為不罰之諭知（本院97年11月法律座談會第三十九號
    提案研討結果參照）。是本件抗告人飲酒後駕駛車輛之行為
    ，除經原處分機關為裁處罰鍰新臺幣四萬九千五百元並吊扣
    駕駛執照十二個月及施以道路交通安全講習外，復經臺灣臺
    北地方法院檢察署檢察官之緩起訴處分命令捐款三萬元，已
    如前述，該酒後駕車之行為同時觸犯刑法及違反行政法上義
    務。揆諸前揭說明，基於一事不二罰之原則規定，裁處罰鍰
    部分固無從再適用行政罰，惟據前開道路交通管理處罰條例
    第35條第8項規定，受處分人雖依緩起訴處分命令業已捐款
    三萬元，原處分機關就行政罰之罰鍰方面仍得就差額即一萬
    九千五百元部分予以裁處。
(六)、至於受處分人抗告另稱原審業已將原處分撤銷，臺北市交通
    事件裁決所以遭撤銷之原處分再度裁罰受處分人明顯違法，
    係為無效云云。然查，原審係以罰鍰部分應另待前開緩起訴
    處分實質確定後再由原處分機關為適當金額之裁處（另或有
    裁處命補差額之可能）為由撤銷，並非就受處分人此交通違
    規行為為不應裁處罰鍰之認定，此觀諸上開裁定內容甚明，
    是原處分機關自得於本案受處分人所受緩起訴處分期滿確定
    未經撤銷後再就本案交通違規行為據以裁處，抗告人所辯，
    顯有誤會。
(七)、綜上，抗告人有於前揭時地飲酒後駕駛汽車之違規行為，而
    抗告人於舉發通知單上所載應到案日期前向原處分機關提出
    申訴，原處分機關於98年4月30日依前揭道路交通管理處罰
    條例第35條第1項1款、違反道路交通管理事件統一裁罰基準
    及處理細則第44條第1項暨違反道路交通管理事件統一裁罰
    基準表之規定，裁處受處分人吊扣駕駛執照十二個月及施以
    道路交通安全講習，固非無見；惟據前開道路交通管理處罰
    條例第35條第8項之規定，受處分人既已依緩起訴處分命令
    捐款三萬元，原處分機關僅得就差額即一萬九千五百元部分
    予以裁處，則原處分機關於裁決書之處罰主文欄上裁處受處
    分人全額之罰鍰，即難認為允洽。從而，原審法院以前述理
    由認為本件抗告人即受處分人之異議固有理由，然原處分亦
    有未當，將原處分撤銷，並依據道路交通管理處罰條例第24
    條第1項第2款、第35條第1項第1款、第8項之規定，裁處：
    「原處分關於罰鍰新臺幣肆萬玖仟伍佰元部分撤銷。上開罰
    鍰撤銷部分，乙○○（原主文誤為傅台安，已經裁定更正）
    汽車駕駛人，駕駛汽車經測試檢定有酒精濃渡超過規定標準
    ，處罰鍰新臺幣壹萬玖仟伍佰元」，經核原審裁定認事用法
    並無不合，抗告意旨仍執陳詞略稱：「裁決所96年5月9日北
    市裁四字第裁22-AEV031163號裁決書之罰鍰四萬九千五百元
    部分，已經裁定撤銷然裁決所竟繼續以96年5月9日裁決書裁
    罰，原裁定以行政規則之罰鍰標準而認定抗告人經法定刑事
    程序所受之刑罰較輕，此認定亦有違法位階原則，顯有違法
    」等語，然查，原審撤銷原處分機關96年5月9日北市裁四字
    第裁22-AEV031163號裁決書之理由已如前述，且原處分機關
    係98年4月30日另以北市裁罰字第裁22-AEV031163號裁決書
    ，裁處受處分人罰鍰四萬九千五百元，並吊扣其駕駛執照十
    二個月，及施以道路交通安全講習。並非抗告意旨所陳之「
    繼續以96年5月9日繼續以96年5月9日北市裁四字第裁22-AEV
    O31163號裁決書處抗告人罰鍰並加計滯納金」，有裁決書在
    卷可查，是抗告意旨應有誤會。至於臺灣臺北地方法院96年
    度交聲字第689號撤銷原處分機關以北市裁四字第裁22-AEV0
    31163號裁決書所為處分，係以同一違規事件，前經檢察官
    於96年3月28日為緩起訴處分確定，為期一年，須至97年3月
    27日期間屆滿，該緩起訴處分未經撤銷，該處分始確定，原
    處分機關於緩起訴期間屆滿前，逕就同一事件裁決抗告人罰
    鍰四萬九千五百元，其裁罰顯與行政罰法第26條第2項「一
    事不二罰」之規定有違，故裁定撤銷原處分關於罰鍰四萬九
    千五百元部分，惟未為任何「罰或不罰」之諭知，自非實體
    裁判。申言之，該裁定僅係認定原處分機關就本件違規所為
    之北市裁四字第裁22-AEV031163號之罰鍰四萬九千五百元處
    分，具有程序上之瑕疵，予以撤銷，回歸為暫未裁罰處分之
    狀態，並非就本件違規事實裁罰與否？為實體上之審認至明
    ，亦即需待緩起訴處分終局後，原處分機關始得依據上揭法
    律規定為裁處與否之處分。從而，本件原處分機關於98 年4
    月30日重新核發北市裁申字第裁22-AEV031163號裁決書，其
    中罰鍰一萬九千五百元部分，洵屬合法有據，原審就此部分
    ，駁回抗告人之異議，自無不合。抗告人以同一違規事件已
    經裁判，指摘原裁定此部分不當，容屬誤會，其抗告為無理
    由，應予以駁回（本院相同見解之裁定：98年度交抗字第18
    23號、第1421號、第1543號、第1560號、第701號、第742號
    ）。
七、據上論結，應依道路交通案件處理辦法第26條，刑事訴訟法
    第412條，裁定如主文。
中    華    民    國    98    年    8     月    13    日
            刑事第十二庭  審判長法  官  陳榮和
                                法  官  蔡新毅
                                法  官  施俊堯
以上正本證明與原本無異。
不得再抗告。
                                書記官  顧哲瑜
中    華    民    國    98    年    8     月    13    日


司法院資訊處製作；財團法人民間司法改革基金會備份。
